最高法院刑事判決　　　　　　九十六年度台上字第三八五六號
上　訴　人　甲○○
　　　　　　乙○○
共　　　同
選任辯護人　王炳輝律師
上列上訴人等因業務上侵占案件，不服台灣高等法院台中分院中
華民國九十六年二月十三日第二審更審判決（九十四年度金上更
(一)字第二六六號，起訴案號：台灣彰化地方法院檢察署八十八年
度偵字第三七六三號），提起上訴，本院判決如下：
　　主  文
原判決撤銷，發回台灣高等法院台中分院。
    理  由
本件原判決認定上訴人甲○○係美式家具股份有限公司（下稱美
式家具公司）為主體之「美式集團」各子公司實際負責人，上訴
人乙○○為財務副總經理，並擔任「美式集團」子公司中和國際
實業股份有限公司（下稱中和公司）名義負責人，均為從事業務
之人。民國八十六年十月間，亞洲發生金融風暴，迄八十七年下
半年，台灣股市持續重挫，甲○○為拉抬美式家具公司股價，並
使其個人投資之崴克斯公司、欣慧公司、慧欣公司、美式國際公
司，及「美式集團」中和公司等獲得不法利益，而與乙○○共同
基於意圖為自己及他人不法所有之概括犯意聯絡，製作不實之轉
帳傳票（記帳憑證），連續自「美式集團」各公司套取資金，予
以侵占，以支應其個人及崴克斯等公司買賣股票及借貸本息，侵
占金額達新台幣五十億六千二百零四萬六千二百零八元。又甲○
○明知美式家具公司係公開發行股票之公司，依相關法令規定，
發行人編製財務報告應依「證券發行人財務報告編製準則」辦理
，並應允當表達發行人之財務狀況、經營結果暨現金流量。乃甲
○○為掩飾其侵占犯行，於美式家具公司八十七年度第三季財務
報表中，未為公正表達揭露，而有虛偽隱匿情事。嗣因市場傳聞
美式家具公司發生財務危機，自八十八年一月十四日起股價連續
下跌，成交量呈現無量崩跌情形，經台灣證券交易所派員至美式
家具公司查帳，始發現前情等情。爰撤銷第一審之判決，改判仍
論處上訴人等共同連續意圖為自己不法之所有，而侵占對於業務
上所持有之物罪刑。固非無見。
惟查本件上訴人等行為時商業會計法第七十一條第一款規定商業
負責人、主辦及經辦會計人員或依法受託代他人處理會計事務之
人員，以明知為不實之事項，而填製會計憑證或記入帳冊罪，法
定刑為「五年以下有期徒刑、拘役或科或併科新台幣十五萬元以
下罰金。」原審裁判時，同條款已於九十五年五月二十四日修正
公布，法定刑修正為「五年以下有期徒刑、拘役或科或併科新台
幣六十萬元以下罰金」，關於罰金法定刑部分較行為時之規定為
重，原判決未為新舊法之比較適用，難謂無判決不適用法則之違
誤。復查八十九年七月十九日修正公布前證券交易法第一百七十
四條第一項第五款規定「發行人……於依法或主管機關基於法律
所發布之命令規定之帳簿、表冊、傳票、財務報告或其他有關業
務文件之內容有虛偽之記載」，其所稱「發行人」，依同法第五
條，係指「募集及發行有價證券之公司，或募集有價證券之發起
人」而言。原判決謂甲○○違反證券交易法第二十條第二項發行
人申報或公告之財務報告及其他有關業務文件，其內容不得有虛
偽或隱匿之情事甚明（見原判決第二十八頁第五行至第七行），
並以其此部分所為，係犯八十九年七月十九日修正前證券交易法
第一百七十四條第一項第五款之罪。但就甲○○係美式家具公司
之「發行人」，則未明白認定，並敘明其憑以認定之證據及理由
，已有可議；且據證人即美式家具公司財務部副理張家豪在第一
審法院證稱：「……謝貞杉係總裁（習慣上尊稱），但在美式可
能沒有正式職位」等語。證人即同公司出納張小萍亦稱：「……
資金的調度均是由乙○○指示怎麼做就怎麼做，甲○○沒有指示
我們怎麼做，他無正式職位，但我們都叫他總裁。」等語。（見
第一審卷第一宗第一０二頁正、反面，第一０四頁反面）。原判
決對於此項有利於甲○○之證據，未予斟酌，亦未說明不予採納
之理由，併嫌欠洽。上訴意旨指摘原判決違背法令，尚非全無理
由，應認仍有撤銷發回更審之原因。再，原判決論上訴人等以刑
法第三百三十六條第二項業務上侵占罪，依刑事訴訟法第三百七
十六條第三款規定，雖不得上訴於第三審法院，但其牽連犯之商
業會計法第七十一條第一款、八十九年七月十九日修正前證券交
易法第一百七十四條第一項第五款等罪，係得上訴於第三審法院
之案件，依審判不可分原則，應認本件全部得上訴於第三審法院
。又案經發回，倘認上訴人等仍應受科刑之判決，關於台灣彰化
地方法院檢察署移送本院併辦部分（九十六年度偵字第二二二四
、二二二五號），有無裁判上或實質上一罪關係，為訴訟法上之
同一案件情形？宜併審酌說明之。
據上論結，應依刑事訴訟法第三百九十七條、第四百零一條，判
決如主文。
中　　華　　民　　國　九十六　年　　七　　月　 十九 　日
                      最高法院刑事第二庭
                          審判長法官  紀　俊　乾
                                法官  黃　正　興
                                法官  陳　東　誥
                                法官  石　木　欽
                                法官  李　伯　道
      本件正本證明與原本無異
                                      書  記  官
中　　華　　民　　國　九十六　年　　七　　月　 二十 　日
                                                Ａ
